# Tibbles

```{r, include = FALSE}
library(tidyverse)
library(datos)
```

## 10.5 Ejercicios{-#ejercicios-105}

1. ¿Cómo puedes saber si un objeto es un tibble? (Sugerencia: imprime `mtautos` en la consola, que es un data frame clásico).

<div class="solucion">
<h3>Solución</h3>
Los objetos que son tibbles lo indican cuando se imprimen en la consola. Por ejemplo, `vuelos` es un tibble:
```{r}
vuelos
```

`mtautos`, en cambio, es un data frame clásico:

```{r}
mtautos
```

También se puede utilizar la función `is_tibble()` para comprobar si un objeto lo es:

```{r}
is_tibble(vuelos)
is_tibble(mtautos)
```

</div>

2. Compara y contrasta las siguientes operaciones aplicadas a un `data.frame` y a un tibble equivalente. ¿Qué es diferente? ¿Por qué podría causarte problemas el comportamiento por defecto del data frame?

```{r, eval = FALSE}
df <- data.frame(abc = 1, xyz = "a")
df$x
df[, "xyz"]
df[, c("abc", "xyz")]
```

<div class="solucion">
<h3>Solución</h3>


```{r}
df <- data.frame(abc = 1, xyz = "a")
df$x
df[, "xyz"]
df[, c("abc", "xyz")]
```

Ahora, convirtamos `df` en un tibble: 
```{r}
tbl <- as_tibble(df)
```

Y apliquemos las mismas operaciones:
```{r}
df$x
df[, "xyz"]
df[, c("abc", "xyz")]
```


</div>

3. Si tienes el nombre de una variable guardada en un objeto, p.e., `var <- "horario_salida"`, ¿cómo puedes extraer esta variable de un tibble?

<div class="solucion">
<h3>Solución</h3>

Para exatraerla como tibble:
```{r, eval = FALSE}
vuelos[,var]
```

Para extraer los valores
```{r, eval = FALSE}
vuelos[[var]]
```

</div>

4. Practica referenciar nombres no sintácticos en el siguiente data frame:

```{r}
molesto <- tibble(
  `1` = 1:10,
  `2` = `1` * 2 + rnorm(length(`1`))
)
```

 1. Extrayendo la variable llamada `1`.

```{r}
molesto$`1`
```
o
```{r}
molesto[["1"]]
```


 2. Generando un gráfico de dispersión de `1` vs `2`.

```{r}
ggplot(molesto, aes(x = `1`, y = `2`)) + geom_point()
```


 3. Creando una nueva columna llamada `3` que sea el resultado de la división de `2` por `1`.

```{r}
molesto <- mutate(molesto, `3` = `2` / `1`)
```

 4. Renombrando las columnas como `uno`, `dos` y `tres`.

```{r}
rename(molesto, uno = `1`, dos = `2`, tres = `3`)
```


5. ¿Qué hace `tibble::enframe()`? ¿Cuándo lo usarías?

<div class="solucion">
<h3>Solución</h3>
La función `enframe()` del paquete __tibble__ permite convertir vectores nombrados o listas en _data frames_ de una o dos columnas. Las columnas creadas tienen por nombre `name` (nombres) y `value` (valor).

```{r}
enframe(c(a = 5, b = 7, c = 9, d = 11))
```

</div>

6. ¿Qué opción controla cuántos nombres de columnas adicionales se muestran al pie de un tibble?

<div class="solucion">
<h3>Solución</h3>
A través del argumento `n_extra` se puede controlar cuántas columnas adicionales mostrar.

```{r}
print(vuelos, n_extra = 3)
```

En este [enlace](https://tibble.tidyverse.org/reference/formatting.html) puedes ver más información sobre las opciones para imprimir tibbles.

</div>
