# Horas y fechas


```{r, include = FALSE}
library(tidyverse)
library(lubridate)
library(datos)
```

## Creando horas/fechas


### Ejercicios

1. ¿Qué sucede si analizas una cadena de caracteres que contiene fechas inválidas?

 ```{r, eval = FALSE}
ymd(c("2010-10-10", "bananas"))
 ```

<div class="solucion">
<h3>Solución</h3>

</div>


1. ¿Qué hace el argumento `tzone` (del inglés, _huso horario_ abreviado) para `today()`? ¿Por qué es importante?

<div class="solucion">
<h3>Solución</h3>

</div>


1. Usa la función de __lubridate__ apropiada para analizar las siguientes fechas:

 ```{r}
d1 <- "Enero 1, 2010"
d2 <- "2015-Mar-07"
d3 <- "06-Jun-2017"
d4 <- c("Agosto 19 (2015)", "Julio 1 (2015)")
d5 <- "12/30/14" # Diciembre 30, 2014
 ```

<div class="solucion">
<h3>Solución</h3>

</div>


## Componentes fecha-hora


### Ejercicios

1. ¿Cómo cambia la distribución de las horas de los vuelos dentro de un día, a lo largo del año?

<div class="solucion">
<h3>Solución</h3>

</div>


1. Compara `horario_salida`, `salida_programada` and `atraso_salida`. ¿Son consistentes? Explica tus hallazgos.

<div class="solucion">
<h3>Solución</h3>

</div>


1. Compara `tiempo_vuelo` con la duración entre la salida y la llegada. Explica tus hallazgos. (Pista: considera la ubicación del aeropuerto).

<div class="solucion">
<h3>Solución</h3>

</div>


1. ¿Cómo cambia la demora promedio durante el curso de un día? ¿Deberías usar `horario_salida` o `salida_programada`? ¿Por qué?

<div class="solucion">
<h3>Solución</h3>

</div>


1. ¿En qué día de la semana deberías salir, si quieres minimizar las posibilidades de una demora?

<div class="solucion">
<h3>Solución</h3>

</div>


1. ¿Qué hace que la distribución de `diamantes$carat` y `vuelos$salida_programada` sean similares?

<div class="solucion">
<h3>Solución</h3>

</div>


1. Confirma mi hipótesis de que salidas programas en los minutos 20-30 y 50-60 están casuadas por los vuelos programados que salen más temprano. Pista: crea una variable binaria que te diga si un vuelo tuvo o no demora.

<div class="solucion">
<h3>Solución</h3>

</div>

## Plazos de tiempo


### Ejercicios

1. ¿Por qué hay `months()` pero no `dmonths()` (del inglés, _días del mes_)?

<div class="solucion">
<h3>Solución</h3>

</div>


1. Explica `days(nocturno * 1)` a alguien que apenas comienza a aprender R. ¿Cómo funciona?


<div class="solucion">
<h3>Solución</h3>

</div>

1. Crea un vector de fechas dando el primer día de cada mes en 2015. Crea un vector de fechas dando el primer día de cada mes del año _actual_.

<div class="solucion">
<h3>Solución</h3>

</div>


1. Crea una función en la cual, dado tu cumpleaños (como una fecha), retorne cuán viejo eres en años.

<div class="solucion">
<h3>Solución</h3>

</div>


1. ¿Por qué no puedes hacer funcionar a `(today() %--% (today() + years(1)) / months(1)` ?

<div class="solucion">
<h3>Solución</h3>

</div>
