# Horas y fechas


## Creando horas/fechas


### Ejercicios

1. ¿Qué sucede si analizas una cadena de caracteres que contiene fechas inválidas?

 ```{r, eval = FALSE}
ymd(c("2010-10-10", "bananas"))
 ```

1. ¿Qué hace el argumento `tzone` (del inglés, _huso horario_ abreviado) para `today()`? ¿Por qué es importante?

1. Usa la función de __lubridate__ apropiada para analizar las siguientes fechas:

 ```{r}
d1 <- "Enero 1, 2010"
d2 <- "2015-Mar-07"
d3 <- "06-Jun-2017"
d4 <- c("Agosto 19 (2015)", "Julio 1 (2015)")
d5 <- "12/30/14" # Diciembre 30, 2014
 ```

## Componentes fecha-hora


### Ejercicios

1. ¿Cómo cambia la distribución de las horas de los vuelos dentro de un día, a lo largo del año?

1. Compara `horario_salida`, `salida_programada` and `atraso_salida`. ¿Son consistentes? Explica tus hallazgos.

1. Compara `tiempo_vuelo` con la duración entre la salida y la llegada. Explica tus hallazgos. (Pista: considera la ubicación del aeropuerto).

1. ¿Cómo cambia la demora promedio durante el curso de un día? ¿Deberías usar `horario_salida` o `salida_programada`? ¿Por qué?

1. ¿En qué día de la semana deberías salir, si quieres minimizar las posibilidades de una demora?

1. ¿Qué hace que la distribución de `diamantes$carat` y `vuelos$salida_programada` sean similares?

1. Confirma mi hipótesis de que salidas programas en los minutos 20-30 y 50-60 están casuadas por los vuelos programados que salen más temprano. Pista: crea una variable binaria que te diga si un vuelo tuvo o no demora.


## Plazos de tiempo


### Ejercicios

1. ¿Por qué hay `months()` pero no `dmonths()` (del inglés, _días del mes_)?

1. Explica `days(nocturno * 1)` a alguien que apenas comienza a aprender R. ¿Cómo funciona?

1. Crea un vector de fechas dando el primer día de cada mes en 2015. Crea un vector de fechas dando el primer día de cada mes del año _actual_.

1. Crea una función en la cual, dado tu cumpleaños (como una fecha), retorne cuán viejo eres en años.

1. ¿Por qué no puedes hacer funcionar a `(today() %--% (today() + years(1)) / months(1)` ?

