# Modelos: conceptos básicos


## Un modelo simple


### Ejercicios

1. Una desventaja del modelo lineal es ser sensible a valores inusuales
 debido a que la distancia incorpora un término al cuadrado. Ajusta un
 modelo a los datos simulados que se presentan a continuación y visualiza
 los resultados. Corre el modelo varias veces para generar diferentes conjuntos
 de datos simulados. ¿Qué puedes observar respecto del modelo?

 ```{r}
sim1a <- tibble(
  x = rep(1:10, each = 3),
  y = x * 1.5 + 6 + rt(length(x), df = 2)
)
 ```

1. Una forma de obtener un modelo lineal más robusto es usar una métrica distinta
 para la distancia. Por ejemplo, en lugar de la raíz de la distancia media cuadrática
 (del inglés *root-mean-squared distance*) se podría usar la media de la distancia absoluta:

 ```{r}
measure_distance <- function(mod, data) {
  diff <- data$y - model1(mod, data)
  mean(abs(diff))
}
 ```

 Usa `optim()` para ajustar este modelo a los datos simulados anteriormente y
 compara el resultado con el modelo lineal.

1. Un desafío al realizar optimización numérica es que únicamente garantiza
 encontrar un óptimo local. ¿Qué problema se presenta al optimizar un modelo de
 tres parámetros como el que se presenta a continuación?

 ```{r}
model1 <- function(a, data) {
  a[1] + data$x * a[2] + a[3]
}
 ```

## Visualizando modelos

### Ejercicios

1. En lugar de usar `lm()` para ajustar una línea recta, puedes usar `loess()`
 para ajustar una curva suave. Repite el proceso de ajustar el modelo,
 generar la cuadrícula, predicciones y visualización con `sim1` usando `loess()`
 en vez de `lm()`. ¿Cómo se compara el resultado a `geom_smooth()`.

1. `add_predictions()` está pareada con `gather_predictions()` y
 `spread_predictions()`. ¿Cómo difieren estas tres funciones?

1. ¿Qué hace `geom_ref_line()`? ¿De qué paquete proviene? ¿Por qué es útil e importante
 incluir una línea de referencia en los gráficos que muestran residuos?

1. ¿Por qué quisieras mirar un polígono de frecuencias con los residuos absolutos? ¿Cuáles son las
 ventajas y desventajas de los residuos crudos?

## Fórmulas y familias de modelos

### Ejercicios

1. ¿Qué pasa si repites el análisis de `sim2` usando un modelo sin intercepto? ¿Qué ocurre con la
 ecuación del modelo? ¿Qué ocurre con las predicciones?

1. Usa `model_matrix()` para explorar las ecuaciones generadas por los modelos ajustados a `sim3` y
 `sim4`. ¿Por qué `*` es un atajo para la interacción?

1. Usando los principios básicos, convierte las fórmulas de los siguientes modelos en funciones.
 (Sugerencia: comienza por convertir las variables categóricas en ceros y unos.)

 ```{r, eval = FALSE}
mod1 <- lm(y ~ x1 + x2, data = sim3)
mod2 <- lm(y ~ x1 * x2, data = sim3)
 ```

1. Para `sim4`, ¿Es mejor `mod1` o `mod2`? Yo creo que `mod2` es ligeramente mejor
 removiendo las tendencias, pero es bastante sutil. ¿Puedes generar un gráfico
 que de sustento a esta hipótesis?
