# Comunicar con gráficos

## Paquetes necesarios

```{r}
library(ggplot2)
library(datos)
```

## Etiquetas

### Ejercicios

1. Crea un gráfico partiendo de los datos de economía de combustible con etiquetas para `title` , `subtitle`, `caption`, `x`, `y` y `color` personalizadas.

<div class="solucion">
<h3>Solución</h3>

</div>

2. La función `geom_smooth()` es un poco engañosa porque `autopista` está sesgada positivamente para motores grandes, debido a la inclusión de autos deportivos livianos con motores grandes. Usa tus herramientas de modelado para ajustar y mostrar un modelo mejor.

<div class="solucion">
<h3>Solución</h3>

</div>

3. Elige un gráfico exploratorio que hayas creado en el último mes y agrégale títulos informativos para volverlo más fácil de comprender para otros.

<div class="solucion">
<h3>Solución</h3>

</div>

## Anotaciones

### Ejercicios

1. Usa las infinitas posiciones que permite `geom_text()` para colocar texto en cada una de las cuatro esquinas del gráfico.

<div class="solucion">
<h3>Solución</h3>

</div>

2. Lee la documentación de la función `annotate()`. ¿Cómo puedes usarla para agregar una etiqueta de texto a un gráfico sin tener que crear un tibble?

<div class="solucion">
<h3>Solución</h3>

</div>

3. ¿Cómo interactúan las etiquetas producidas por `geom_text()` con la separación en facetas? ¿Cómo puedes agregar una etiqueta a una sola faceta? ¿Cómo puedes poner una etiqueta diferente en cada faceta? (Sugerencia: piensa en los datos subyacentes).

<div class="solucion">
<h3>Solución</h3>

</div>

4. ¿Qué argumentos para `geom_label()` controlan la apariencia de la caja que se ve atrás?

<div class="solucion">
<h3>Solución</h3>

</div>

5. ¿Cuáles son los cuatro argumentos de `arrow()`? ¿Cómo funcionan? Crea una serie
 de gráficos que demuestren las opciones más importantes.

<div class="solucion">
<h3>Solución</h3>

</div>

## Escalas

### Ejercicios

1. ¿Por qué el siguiente código no reemplaza la escala predeterminada?

 ```{r, eval = FALSE, fig.show = "hide"}
ggplot(df, aes(x, y)) +
  geom_hex() +
  scale_colour_gradient(low = "white", high = "red") +
  coord_fixed()
 ```
<div class="solucion">
<h3>Solución</h3>

</div>

2. ¿Cuál es el primer argumento para cada escala? ¿Cómo se compara con `labs()`?

<div class="solucion">
<h3>Solución</h3>

</div>

3. Cambia la visualización de los términos presidenciales de las siguientes maneras:

I.	Combinando las dos variantes que se muestran arriba.
II.	Mejorando la visualización del eje y.
III.	Etiquetando cada término con el nombre del presidente.
IV.	Agregandoetiquetas informativas al gráfico.
V.	Poniendo intervalos de 4 años (¡esto es más complicado de lo que parece!).

<div class="solucion">
<h3>Solución</h3>

</div>

4. Utiliza `override.aes` para que la leyenda en el siguiente gráfico sea más fácil de ver:

 ```{r, dev = "png", out.width = "50%"}
ggplot(diamantes, aes(quilate, precio)) +
  geom_point(aes(colour = corte, alpha = 1 / 20))
 ```
<div class="solucion">
<h3>Solución</h3>

</div>